臺灣高等法院民事判決
                                   108年度上易字第1097號
上  訴  人  ANTHONY HADDRICK

訴訟代理人  江皇樺律師                      
被上訴人    鄭財木  



上列當事人間請求返還代墊費用事件，上訴人對於中華民國108
年8月5日臺灣臺北地方法院第一審判決（108年度訴字第489號）
提起上訴，本院於109年3月4日言詞辯論終結，判決如下：
    主  文
上訴駁回。
第二審訴訟費用由上訴人負擔。
    事實及理由
甲、程序方面
    按法律行為發生債之關係者，其成立及效力，依當事人意思
    定其應適用之法律。當事人無明示之意思或其明示之意思依
    所定應適用之法律無效時，依關係最切之法律。法律行為所
    生之債務中有足為該法律行為之特徵者，負擔該債務之當事
    人行為時之住所地法，推定為關係最切之法律。分別為涉外
    民事法律適用法第20條第1項、第2項、第3項本文所明定。
    查上訴人為美國人；被上訴人則為本國人，故本件具有涉外
    因素。上訴人主張其於我國境內受被上訴人委任處理事務而
    代墊費用，核屬因法律行為而發生債之關係，足認中華民國
    法律為該法律行為關係最切之法律，且依負擔該債務之當事
    人行為時之住所地法，亦為中華民國法律，是本件應以我國
    法為準據法，合先敘明。
乙、實體方面
一、上訴人主張：被上訴人於民國106年初擔任伊就讀臺北醫學
    大學醫學資訊研究所博士班指導教授，為向科技部申請「血
    紅素結合蛋白當冠狀動脈心臟病之蛋白質體藥評估」計畫（
    下稱系爭計畫），與美國戴維斯大學之R.Holland Cheng教
    授（下稱Holland教授）合作，指示及協助伊申請臺北醫學
    大學境外研究許可後，於106年5月31日前往美國戴維斯大學
    移地研究，同意所有費用均得以研究計畫經費核銷。惟被上
    訴人未告知及協助取得美國戴維斯大學核准文件，伊抵達美
    國後，突然告知取消系爭計畫，非可歸責於伊而未完成委任
    事務，自應返還伊所支付如附表所示費用計美金2萬0389.06
    元（下稱系爭費用）。爰依民法第546條第1項規定，求為命
    被上訴人如數給付及加計自起訴狀繕本送達翌日起算法定遲
    延利息之判決（原審為上訴人敗訴之判決，上訴人不服，提
    起上訴）。上訴聲明：㈠原判決廢棄。㈡被上訴人應給付上訴
    人美金2萬0389.06元及自起訴狀繕本送達翌日起至清償日止
    ，按年息5％計算之利息。
二、被上訴人則以：伊雖與Holland教授合作研究，但無共同計
    畫，上訴人係個人前往美國境外研修，未受伊委任，伊亦未
    承諾負擔其前往美國研究之費用。伊於106年間向科技部申
    請系爭計畫未獲通過，則縱兩造間有上開約定，亦因停止條
    件未成就而不生效力。上訴人既未證明其確有至美國戴維斯
    大學從事研究，無從認定系爭費用為其赴美研修所支出等語
    ，資為抗辯。答辯聲明：如主文所示。
三、查上訴人於105學年度起就讀臺北醫學大學醫學資訊研究所
    博士班，被上訴人於上訴人一年級下學期即106年2月間起擔
    任上訴人共同研究指導教授，為兩造所不爭執（見本院卷88
    頁）。上訴人主張伊受被上訴人委任前往美國進行系爭計畫
    移地研究，被上訴人自應償還伊所支出之系爭費用等語，為
    被上訴人所否認，並以前揭情詞置辯。經本院於109年1月9
    日與兩造整理並協議簡化之爭點為（見本院卷88頁）：
  ㈠被上訴人有無委任上訴人前往美國戴維斯大學為進行系爭計
    畫移地研究？
  ㈡如有，是否係被上訴人未告知及協助上訴人而未取得美國戴
    維斯大學核准文件，致無法進行系爭計畫移地研究？
四、按所謂委任者，謂當事人約定，一方委託他方處理事務，他
    方允為處理之契約。民法第528條定有明文。惟此之事務，
    以屬於委任人自己者為原則，屬於第三人之事務，亦無不可
    ，但屬於受任人自己之事務，原則上不得為委任（最高法院
    85年度台上字第2383號判決意旨參照）。經查：
  ㈠上訴人主張被上訴人為向科技部申請系爭計畫而與美國戴維
    斯大學之Holland教授合作，委任伊前往美國進行系爭計畫
    移地研究云云，固提出研究目標架構草稿、Holland教授邀
    請函、臺北醫學大學學生境外研修簽報表及臺北醫學大學醫
    學資訊研究所106年3月14日會議紀錄為證（見本院卷115至1
    23頁）。惟上訴人自陳：臺北醫學大學醫學資訊研究所106
    年3月14日會議紀錄所載「無須繳交費用」，係指伊毋庸繳
    納任何費用，與伊至美國之支出無關等語（見本院卷141至1
    42頁），且綜觀上開文書內容，僅得見上訴人向臺北醫學大
    學申請境外研修，經該校醫學資訊研究所決議同意上訴人之
    申請，因上訴人獲有該校國際處補助獎學金，故無須繳交學
    （雜）費，難認被上訴人有委任上訴人處理自己事務並承諾
    負擔上訴人在美研修期間之費用。
  ㈡又依上開Holland教授邀請函內容記載：「我已經完全準備好
    要跟臺北醫學大學鄭財木教授一起擔任你的論文指導教授，
    也準備好在我的實驗室指導你完成論文研究」等語，足見上
    訴人申請境外研修屬自己事務，被上訴人僅係本於指導教授
    身分，協助其申請至美國戴維斯大學境外研修，核與委任關
    係無涉。至被上訴人於臺北醫學大學105學年度第2學期醫學
    資訊研究所博班學生境外研究審查會議中，固提出「此美籍
    國際學生……最後沒有到原先安排的UC Davis做境外研修的相
    關研究。……學生的表現，只出現在實驗室不到三天，走完一
    個沒有結果的實驗。本實驗室及Prof.Holland不認為ANTHON
    Y是雙方合作的適當橋樑，會造成雙方人力、物力的浪費，
    及其他人員耗費。因此雙方停止以ANTHONY為合作橋樑之議…
    …建議，予以停發其在境外學習的獎學金。」等語說明，僅
    係上訴人經臺北醫學大學醫學資訊研究所同意申請境外研修
    後，未依規定完成相關研究，經指導教授即被上訴人與Holl
    and教授認其非雙方合作之適當人選，始向臺北醫學大學提
    出建議停發補助之獎學金，尚難徒以被上訴人與Holland教
    授有研究計畫之合作，即謂上訴人係受被上訴人委任前往美
    國移地研究。
  ㈢被上訴人雖曾以系爭計畫主持人身分，申請科技部107年度專
    題研究計畫，有科技部108年4月22日科部綜字第1080023247
    號函附相關資料可證（見原審卷91、130頁），惟該計畫申
    請並未獲核准（見原審卷229頁），且縱認被上訴人與Holla
    nd教授有系爭計畫之相關合作，亦與上訴人申請境外研修係
    處理自己事務係屬二事，難認上訴人係受被上訴人委任前往
    美國移地研究。又證人李姿霖證稱：上訴人係向伊詢問出去
    做研究，學校有無補助，如果有則需準備什麼資料，並非學
    校研究計畫；被上訴人有問伊移地研究費可否使用，伊說要
    符合A、B兩地學校簽核規定，才可使用相關費用，上訴人沒
    有做伊所執行之研究計畫，不符合規定等語（見原審卷252
    至258頁），足認上訴人係因不符申請移地研究經費之規定
    ，無法核銷系爭費用，始轉而主張其係受被上訴人委任前往
    美國。另上訴人與李姿霖106年4月間對話中自陳：Holland
    教授不願簽名，伊不能去等語（見原審卷195頁），亦見上
    訴人早知無法前往戴維斯大學境外研修，仍執意於同年5月
    間出發赴美，復無證據證明其有前往戴維斯大學研修，其赴
    美相關費用，自與臺北醫學大學或被上訴人無關。從而，上
    訴人主張伊受被上訴人委任前往美國戴維斯大學進行系爭計
    畫移地研究，因而支出系爭費用，應由被上訴人償還云云，
    洵屬無據。
五、綜上所述，上訴人依民法第546條之規定，請求被上訴人給
    付美金2萬0389.06元，及自起訴狀繕本送達翌日起至清償日
    止，按年息5％計算之利息，為無理由，應予駁回。原審為上
    訴人敗訴之判決，並無不合，上訴意旨指摘原判決不當，求
    予廢棄改判，為無理由，應予駁回。
六、本件事證已臻明確，至於未論述之爭點㈡、兩造其餘攻擊防
    禦方法及所提證據，經本院斟酌後，認為均不足以影響本判
    決之結果，而無逐一論駁之必要，併此敘明。
七、據上論結，本件上訴為無理由。爰判決如主文。
中　　華　　民　　國　　109 　年　　3 　　月　　18　　日
                    民事第九庭
                        審判長法  官  楊絮雲
                              法  官  郭顏毓
                              法  官  李昆霖
附表：
編號 項目 說明 支出金額（美金） 1 機票 臺北飛首爾機票 197.8元   首爾飛北京機票 177.4元   北京飛拉斯維加斯機票 382.35元   美國國內機票 236.98元   機票費用總計（單程） 994.53元   機票費用總計（來回) 1989.06元 2 租屋支出 每月1,300 元，共計4 個月 5,200元 3 租車支出 每月600 元，共計4 個月 2,400元 4 汽油費  2,800元 5 雜支  4,000元 6 餐費  4,000元 合計    20,389.06元    
                                          
正本係照原本作成。
不得上訴。
中　　華　　民　　國　　109 　年　　3 　　月　　18　　日

                              書記官  張郁琳